【裁判字號】    89,自,284
【裁判日期】    891030
【裁判案由】    詐欺
【裁判全文】
臺灣板橋地方法院刑事判決                          八十九年度自字第二八四號
    自  訴  人  戊○○
    代  理  人  張伯時律師
    被      告  己○○原名蔡.
右列被告因詐欺案件，經自訴人提起自訴，本院判決如左：
    主  文
己○○無罪。
    理  由
一、自訴意旨略以：被告己○○於民國（下同）八十七年二月間，邀自訴人戊○○參
    加由被告擔任會首，會期自八十七年二月二十日起，至八十八年九月二十日止，
    會員連會首共二十一會，每會五萬元，採內標制之互助會。被告竟意圖為自己不
    法之所有，冒用乙○○之名義參加二會，致自訴人陷於錯誤，而參加一會。嗣於
    八十八年七月二十日之應開標日，未見被告主持開標，數日之後即倒會。因認被
    告所為涉有刑法第三百三十九條第一項之詐欺罪嫌。
二、自訴人認被告己○○涉有詐欺犯行，無非以被告己○○所組之互助會未結束即無
    法開標，且乙○○未同意參加該互助會，竟被列為會員等情，為主要論據。
三、按刑法第三百三十九條第一項詐欺罪之成立，以意圖為自已或第三人不法之所有
    以詐術使人將本人或第三人之物交付為要件。所謂以詐術使人交付，必須使被詐
    欺人因其詐術而陷於錯誤，若其所用方法，不能認為詐術，亦不致使人陷於錯誤
    ，即不構成該罪（最高法院著有四十六年台上二六０號判例可參）。
四、訊據被告己○○固坦承有召集前開互助會，並擔任會首，且自八十八年七月份起
    停會，惟堅詞否認有詐欺故意，辯稱：伊係因他人倒債，致週轉不靈而停會，並
    非故意倒會。自訴人戊○○已於八十七年十一月二十日標取會款成為死會會員，
    雖自訴人自行將會款交予另一位會員甲○○，惟該二人間之債權債務移轉與伊無
    涉，自訴人於伊停會之時，並非被害人，不得提起自訴。原始會單上雖載乙○○
    參二會，實際上係經營電玩之丙○○原欲參加二會，嗣後丙○○改以其妻張玉枝
    名義參加一會，另一會則由伊另找丁○○參加，伊亦有重新製作會單，自訴人亦
    知悉等語。
五、經查：
  (一)按刑事訴訟法第三百十一條所謂之犯罪被害人，祇須就其所訴之事實如果屬實，
    在實體上足認其為被害之人即已足，不以實際上確曾受害為必要。最高法院著有
    三十年上字第四五二號判例意旨可資參照。本件自訴意旨係指被告於召集互助會
    時，即有詐欺之意圖，虛列乙○○為會員參加二會，誘使自訴人陷於錯誤而參加
    互助會，自訴人經被告之同意，以自訴人名義先行標取會款，再與會員甲○○互
    換，故其於被告停會時為活會，自屬受害人，按諸前開判例意旨，自訴人所訴之
    事實如果屬實，在實體上自足認其為被害人，自訴人仍得提起自訴，合先敘明。
  (二)證人乙○○固證稱，不記得被告是否有告訴我，要以我名義跟會。惟證人丙○○
    證稱：我確實有參加被告之所召之本次互助會，被告本來要我跟二會，但我表示
    沒辦法，只以我太太張玉枝之名義參加一會，被告是要我頂乙○○的會，但我認
    為會單上沒有我的名字不好，故被告有更改會單，將我太太列名，我已標取會款
    等語。證人丁○○證稱：我曾是被告之大嫂，現已與被告大哥離婚，當時他要召
    集互助會時，要我參加一會，當時會單上沒有我的名字，事後有再補新會單給我
    ，我會頭錢比人晚交，但第一次開標就有參加，已標取會款等語。顯見被告會單
    上原載乙○○參加二會，但事實上會員另有其人，並已標會款，被告並冒乙○○
    名義制作標單，僅單純於會單上載乙○○姓名，尚未涉有偽造文書犯行。再按被
    告與自訴人原係台北縣警察局三峽分局同事，該互助會之會員，連會首共二十一
    人，除其中六人係被告親友外，其餘均係同事，衡情自訴人均應熟識，自難認若
    以丙○○及被告之姻親丁○○頂替乙○○，即影響自訴人參加互助會之意願。
    末查，被告於停會之時僅餘三名活會，若果被告如自訴人所指召集互助會之時即
    有不法所有之意圖，大可於收取會頭錢後旋停會，豈須按期開標至僅餘三期始停
    會。是尚不得僅憑自訴人與甲○○互換，致未及標取會款，被告即停會等情，遽
    認被告有詐欺犯行。此外查無其他積極證據，足認被告有施用詐術，致自訴人陷
    於錯誤而參加互助會，交付會款。既不能證明被告犯罪，應為無罪之諭知。
據上論斷，應依刑事訴訟法第三百四十三條、第三百零一條第一項，判決如主文。
中      華      民      國    八十九    年      十      月     三十     日
                                      台灣板橋地方法院刑事第四庭
                                          法  官  王  敏  慧
右正本證明與原本無異
如不服本判決應於送達後十日內向本院提出上訴狀
                                          書記官  廖  美  紅
中      華      民      國  八十九    年      十一    月      三      日


司法院資訊處製作；財團法人民間司法改革基金會備份。
